【裁判字號】    95,訴更一,22
【裁判日期】    950921
【裁判案由】    營業稅
【裁判全文】
臺北高等行政法院判決
                                    95年度訴更一字第22號
                              .
原      告    乙○○
兼訴訟代理人  甲○○
被      告  財政部臺北市國稅局
代  表  人  許虞哲（局長）
訴訟代理人  丙○○
上列當事人間因營業稅事件，原告不服財政部台財訴字第 09100
56679號訴願決定（發文日期：中華民國92年3月5日，案號：第0
0000000 號），提起行政訴訟，經本院判決後，最高行政法院發
回更審，本院判決如下︰
    主  文
原告之訴駁回。
第一審及發回前第二審訴訟費用由原告負擔。
    事  實
一、事實概要：原告乙○○、甲○○未依規定辦理營業登記，分
    別以個人名義為起造人，原告甲○○以其所有坐落臺北市○
    ○區○○段1小段150-8、150-9、156-5、147-18、147-17地
    號土地、原告乙○○以其所有坐落臺北市○○區○○段1 小
    段156-7地號土地，投資興建臺北市○○街38巷32號、32 號
    之1 、34 號等建物，原告乙○○、甲○○於民國 (下同)89
    年10月23日將其共有之臺北市○○區○○段1 小段第1618號
    建號建物含共同使用部分（門牌號碼為台北市○○街38巷32
    之1 號2 樓之1 ，下稱系爭2 樓之1 建物）、原告乙○○於
    90年3 月28日將其所有臺北市○○區○○段1 小段第1625、
    1611號建物含共同使用部分（門牌號碼台北市○○街38巷32
    之1 號7 樓）及第1623號建物（即台北市○○街38巷34號共
    同使用部分- 停車位）（下稱系爭7 樓建物及停車位）出售
    他人。嗣經臺北市稅捐稽徵處大同分處查獲後，乃以查得系
    爭2 樓之1 建物之公證契價新台幣（下同）917,810 元（未
    含稅）、系爭7 樓建物及停車位之公證契價1,218,990 元（
    未含稅），作為房屋銷售額，分別補徵營業稅計45,890元及
    60,949元（原告已先後於91年1 月14日及同年3 月7 日補繳
    稅款完畢），並按其所漏稅額處1.5 倍罰鍰計68,800元及91
    ,400元（計至百元止），原告不服，申請復查，經臺北市稅
    捐稽徵處以91年8 月19日北市稽法丙字第09162967300 號復
    查決定書（下稱原處分）駁回。原告仍有未服，提起訴願遭
    決定駁回後，提起行政訴訟，經本院於93年7 月15日以92年
    度訴字第1937號判決駁回原告之訴，原告猶未甘服，提起上
    訴，經最高行政法院以95年1 月26日95年度判字第135 號判
    決將原判決廢棄，發回本院更為審理。
二、兩造聲明：
（一）原告聲明：
  １、訴願決定及原處分均撤銷。
  ２、被告應返還原告乙○○已繳之稅款60,949元，乙○○、甲
      ○○已繳之稅款45,890元。
  ３、訴訟費用由被告負擔。
（二）被告聲明：
  １、駁回原告之訴。
  ２、訴訟費用由原告負擔。
三、兩造之爭點：
（一）原告主張之理由：
  １、依行為時（下同）營業稅法第1 條：「在中華民國境內銷
      售貨物或勞務及進口貨物，均應以本法規定課徵營業稅。
      」同法第3條第1項：「將貨物之所有權移轉與他人，以取
      得代價者，為銷售貨物。」財政部81年1月31日台財稅第8
      11657956號函釋規定：「建物出售核屬營業稅法規定應課
      徵營業稅之範圍…」但說明三提及：「營業人每多假借（
      利用）個人名義建屋出售，規避營業稅及營利事業所得稅
      ，造成依法登記納稅之業者稅負不公平，亟應改進遏止，
      以杜取巧。」可知其主要規範公司假借（利用）個人名義
      建屋出售，防止公司逃漏稅，所以不能單方面認為建屋出
      售就一定是營業人。況「營業」之標準為一經常性、重覆
      性的概念，惟本件當事人全無以建屋出售為業的事實，自
      購買土地迄至改建交屋止未曾移轉土地，自非以建屋出售
      為業的營業人。
  ２、依營業稅法第6 條：「有左列情形之一者為營業人：一、
      以營利為目的之公營、私營或公私合營之事業。二、事業
      …機關、團體、組織…。三、外國之事業、機關、團體、
      組織…。」可知營業稅法中所認定銷售貨物的納稅義務人
      是營業人，是具有事業、機關、團體、組織型，依其定義
      認為營業人是一種長期固定反覆營業特種商品為目的之組
      織者。本件原告及胞妹出資所得之房屋，原預計房屋自用
      、出租，惟因借款金額及利息負擔過高，迫於無奈始出售
      房屋，償還房貸借款，且原告僅此一處（以20年積蓄所購
      30餘坪）自有土地改建，原告各有正職，實無營利及以此
      為謀生之道，況原告本即為當事人無須假借（利用）個人
      名義，絕非如建商收購土地及房屋加以改建出售性質之營
      業人，詎訴願機關未具體說明原告不合規定之理由，有違
      行政程序法第43條：「行政機關為處分或其他行政行為應
      斟酌全部陳述與調查事實及證據之結果，依論理及經驗法
      則判斷事實之真偽，並將其決定及理由告知當事人。」之
      規定。
  ３、原告所擁有土地及房屋皆為自用，符合自用改建之規定，
      蓋因：(1)依財政部81年1月31日台財稅第811657956號函釋
      及兼顧自用住宅用地拆除改建房屋出售之事實及當事人權
      益，特規定建物出售者，除土地所有權人以持有1 年以上
      之自用住宅用地拆除改建房屋出售者外，均應依法辦理營
      業登記，並課徵營業稅及營利事業所得稅。然上開函釋之
      持有1 年、自用住宅用地等並非唯一之認定標準，因為事
      件有其個別性、特殊性，一體適用有其困難，且影響當事
      人權益，所以上述2 項認定標準應為其中之一，其餘應照
      實際情況來加以認定，方符合憲法上比例原則（無逾越法
      律及法律授權之裁量權）、法律保留原則及保障人民財產
      之權。(2)依司法院釋字第542 號解釋「…系爭作業實施計
      畫中關於安遷救濟金之發放，係屬授與人民利益之給付行
      政，並以補助集水區內居民遷村所需費用為目的，既在排
      除村民之繼續居住，自應以有居住事實為前提，其認定之
      依據，設籍僅係其一而已，上開計畫竟以設籍與否作為認
      定是否居住於該水源區之唯一標準，雖不能謂有違平等原
      則，但未顧及其他居住事實之證明方法，有欠周延。相關
      領取安遷救濟金之規定應依本解釋意旨儘速檢討改進。」
      從而，原告主張設籍（便於行政作業）只是認定標準之一
      ，於法有據，被告竟認定原告為非自用住宅用地改建，實
      屬有誤。本件雖難符合財政部81年1 月31日台財稅第8116
      57956 號函之認定標準，然本件事實有其個別性、特殊性
      ，火災是一不可抗力之因素，不能將此不利因素所造成之
      無法設籍之不利由原告全額負擔，而認定原告有營業，需
      辦理營業登記、繳納營業稅及營利事業所得稅。原告仍符
      合持有1 年自用住宅用地拆除改建的實際意義，不應陷於
      文字表面的狹隘。
  ４、又依土地法第80條：「土地使用，謂施以勞力資本為土地
      之利用。」土地法第89條：「市縣地政機關對於管轄區內
      之私有空地及荒地，得劃定區域，規定期限，強制依法使
      用。」土地稅法第21條：「凡經直轄市或縣（市）政府核
      定應徵空地稅之土地，按該宗地應納地價稅基本稅額加徵
      2 至5 倍之空地稅。」詎原告依法令使用土地，竟需課徵
      營業稅。而依80年7 月10日台財稅第801250742 號函說明
      三：「事前之輔導重於事後之調查，稽徵機關對建屋出售
      案件，應於起造或預售初期即掌握資料，進行調查，輔導
      依法登記納稅…」故本件被告未加宣導使人們瞭解法令及
      自身權益，而直接查核補稅及罰鍰，有違程序正義原則，
      且亦違反行政程序法第8 條：「行政行為，應以誠實信用
      之方法為之，並應保護人民正當合理之信賴。」規定之誠
      實信用原則。
  ５、再者，原告係因老家失火毀損，始與建商合作以利重建家
      園，興建所得房屋實由銀行貸款支付，如不出售房屋以降
      低房貸金額，必遭高額貸款逼上絕路，是原告自始並無犯
      意及過失可言，原處分自應予以撤銷。
（二）被告主張之理由：
  １、按「在中華民國境內銷售貨物或勞務及進口貨物，均應依
      本法規定課徵營業稅。」、「將貨物之所有權移轉與他人
      ，以取得代價者，為銷售貨物。」分別為營業稅法第1 條
      及第3條第1項所明定。次按「建屋出售核屬營業稅法規定
      應課徵營業稅之範圍，自本函發布日起，經建築主管機關
      核發建造執造者，除土地所有權人以持有1 年以上之自用
      住宅用地，拆除改建房屋出售者外，均應依法辦理營業登
      記，課徵營業稅…。」為財政部81年1月31日台財稅第811
      657956號函所明釋。
  ２、本件原告及訴外人互成建設股份有限公司分別提供其所有
      地號147-17等19筆土地，合作興建臺北市○○街38巷32號
      等建物，嗣(1)89年10月23日原告將二人取得之系爭2樓之1
      建物出售他人，違反行為時營業稅法；被告以查得系爭房
      屋之公證契價作為其房屋銷售額，計917, 810元〔計算式
      ：963,700 （含稅）÷1.05＝917,810 〕（不含稅），除
      補徵營業稅45,890元外，並按其所漏稅額處1.5 倍罰鍰計
      68,800元（計至百元止）。(2)90年4 月2 日原告乙○○將
      其所有之下稱系爭7 樓建物及停車位出售他人，違反行為
      時營業稅法；被告以系爭房屋之公證契價作為其房屋銷售
      額1,218,990 元〔（1,152,800 《系爭7 樓建物，含稅》
      ＋127,139 《停車位，含稅》）÷1.05〕（不含稅），除
      補徵營業稅60,949元外，並按其所漏稅額處1.5 倍罰鍰計
      91,400元（計至百元止）。
  ３、再查，系爭建地於87年3月原告與建商合作興建房屋前1年
      間已屬空地，原告出售本件系爭各建物，自非屬持有1 年
      以上之自用住宅用地拆除改建房屋出售，與上開81年1 月
      31日台財稅第811657956號函釋「土地所有權人以持有1年
      以上自用住宅用地，拆除改建房屋出售。」之規定不符，
      自難援用。是原處分據以補徵稅額及處罰並無違誤。
    理  由
一、本件被告代表人張盛和於訴訟進行中變更為許虞哲，茲據被
    告現任代表人依法具狀向本院聲明承受訴訟，核無不合，應
    予准許。
二、原告主張：本件原告出資所得之房屋，因借款金額及利息負
    擔過高，迫於無奈始出售，償還房貸借款，無以建屋出售為
    業的事實，且自購買土地迄至改建交屋止未曾移轉土地，自
    非以建屋出售為業的營業人，亦無違章之犯意及過失可言。
    又依司法院釋字第542 號解釋以觀，設籍只是認定標準之一
    ，財政部81年1 月31日台財稅第811657956 號函釋之持有 1
    年、自用住宅用地等並非唯一之認定標準，應考量事件個別
    性、特殊性，依實際情況加以認定，方符合憲法上比例原則
    （無逾越法律及法律授權之裁量權）、法律保留原則及保障
    人民財產之權，原處分認本件為非自用住宅用地改建，實屬
    有誤。另被告未宣導法令，即直接查核補稅及罰鍰，有違程
    序正義原則及行政程序法第8 條誠實信用原則之規定，原處
    分自應予以撤銷，為此，依行政訴訟法第4 條、第196 條之
    規定，求為判決如訴之聲明所示云云。
三、被告則以：原告及訴外人互成建設股份有限公司分別提供其
    所有地號147-17等19筆土地，合作興建臺北市○○街38巷32
    號等建物，嗣原告先後將其取得之建物出售，惟系爭建地於
    87年3月興建房屋前1年間已屬空地，原告出售本件系爭各建
    物，自非屬持有1 年以上之自用住宅用地拆除改建房屋出售
    ，與財政部81年1月31日台財稅第811657956號函釋不符，自
    難援用。從而：(1)89年10月23日原告將二人取得之系爭2 樓
    之1 建物出售他人，違反行為時營業稅法；被告以查得系爭
    房屋之公證契價作為其房屋銷售額，計917, 810元〔計算式
    ：963,700 （含稅售價）÷1.05＝917,810 〕（不含稅），
    除補徵營業稅45,890元外，並按其所漏稅額處1.5 倍罰鍰計
    68,800元（計至百元止）。(2)90年4 月2 日原告乙○○將其
    所有之下稱系爭7 樓建物及停車位出售他人，違反行為時營
    業稅法；被告以系爭房屋之公證契價作為其房屋銷售額1,21
    8, 990元〔（1,152,800 《系爭7 樓建物含稅售價》＋127,
    139 《停車位含稅售價》）÷1.05〕（不含稅），除補徵營
    業稅60,949元外，並按其所漏稅額處1.5 倍罰鍰計91,400元
    （計至百元止），並無違誤等語，資為抗辯。
四、經查，本件(1)原告乙○○、甲○○未辦理營業登記；(2)原告
    甲○○以其所有坐落臺北市○○區○○段1小段150-8、150-
    9、156-5、147-18、147-17地號土地、原告乙○○以其所有
    坐落臺北市○○區○○段1小段156-7地號土地，投資興建臺
    北市○○街38巷32號、32號之1 、34號等建物；(3)原告乙○
    ○之戶籍於78年3月9日由坐落上開臺北市○○區○○段1 小
    段150-8、150-9、156-5、147-18、147-17、156-7地號土地
    上之台北市○○區○○街38巷32號建物遷往台北市○○街13
    3 之12號2 樓。原告甲○○之戶籍原設於台北市○○街31巷
    22號3 樓，90年1 月17日遷往台北市○○街53巷9 號5樓 ；
    (4)上開投資委建案，原告乙○○、甲○○為系爭2 樓之1 建
    物之起造人，原告乙○○為系爭7 樓建物及停車位之起造人
    ；(5)原告乙○○、甲○○於89年10月23日將渠等共有之系爭
    2 樓之1 建物出售他人，核定契價963,700 元（含稅）；原
    告乙○○於90年3 月28日將其所有系爭7 樓建物及停車位出
    售他人，核定契價分別為1,152,800 元、127,139 （含稅）
    元等情，為兩造所不爭執，且有委建契約書暨基地土地標的
    明細表、說明書附原處分卷，原告乙○○戶籍謄本附本院92
    年度訴字第1937號案卷、土地/ 建築改良物買賣所有權移轉
    契約書（附本院卷第87頁至第91頁、第93頁至95頁、第 135
    頁）、法務部戶役政查詢資料、台北市土地登記簿謄本、建
    造執照申請書（含起造人名冊）、使用執照申請書（含起造
    人名冊）、87年建字第129 號建照執照、89年使字第139 號
    使用執照、契稅申報書、契稅繳款書附卷可稽，堪信為真實
    。至於兩造有關原告是否以持有1 年以上之自用住宅用地，
    拆除改建房屋出售，得否免徵營業稅等爭點，本院判斷如下
    ：
（一）按「在中華民國境內銷售貨物或勞務及進口貨物，均應依
      本法規定課徵營業稅。」「營業稅之納稅義務人如左：一
      、銷售貨物或勞務之營業人。」「將貨物之所有權移轉與
      他人，以取得代價者，為銷售貨物。」為營業稅法第1 條
      、第2條第1款、第3條第1項所明定。又營業稅法所稱之營
      業人，其形態之為公司、為合夥、為獨資或為其他組織，
      均不置論，舉凡以營利為目的者即屬之，此觀諸同法第 6
      條規定即明。次按「建屋出售核屬營業稅法規定應課徵營
      業稅之範圍，自本函發布日起，經建築主管機關核發建造
      執造者，除土地所有權人以持有1 年以上之自用住宅用地
      ，拆除改建房屋出售者外，均應依法辦理營業登記，課徵
      營業稅及營利事業所得稅。…」為財政部81年1 月31日台
      財稅第811657956 號函所明釋，而上開函釋，係財政部本
      於職權就建屋出售者營業稅及營利事業所得稅之課徵事項
      所為釋示，並未逾越法律規定，自可適用，合先指明。
（二）本件原告乙○○、甲○○未辦理營業登記即以渠等分別所
      有之臺北市○○區○○段1小段150-8等地號之土地投資興
      建房屋，且自任起造人，嗣原告乙○○、甲○○將渠等分
      配取得之系爭2樓之1建物（二人共有）、原告乙○○於90
      年3 月28日將其取得之系爭7 樓建物及停車位出售他人各
      情，已如前述，則原告既有建屋並將之出售他人，以取得
      代價，即該當於營業稅法第3 條第1 項所稱之「銷售貨物
      」，從而，原處分據此依同法第1 條、第2 條第1 款規定
      對原告之銷售貨物行為課徵營業稅，揆諸首揭規定並無不
      合。
（三）又稅捐稽徵事務所指之「自用住宅用地」，係指土地所有
      權人或其配偶、直系親屬於該地辦竣戶籍登記，且無出租
      或供營業用之住宅用地（土地稅法第9 條參照）。而查，
      本件原告及其配偶、直系親屬等人未設籍於本件系爭臺北
      市○○區○○段1 小段150-8 等地號土地之上（法務部戶
      役政查詢資料附卷可參），從而，本件原告執以建屋出售
      之土地非屬自用住宅用地甚明，渠等建築房屋出售，依前
      揭規定、營業稅法第28條規定及財政部81年1 月31日台財
      稅第811657956 號函釋，自應辦理營業登記，並繳納營業
      稅及營利事業所得稅，原告訴稱，本件原告自購買土地迄
      至改建交屋止未曾移轉土地，自非以建屋出售為業的營業
      人，自用住宅用地等並非唯一之認定標準，應考量事件個
      別性、特殊性，依實際情況加以認定，方符合憲法上比例
      原則（無逾越法律及法律授權之裁量權）、法律保留原則
      及保障人民財產之權云云，核無可採。另司法院釋字第54
      2 號解釋係就安遷救濟金之發放事項以為釋示，核與本件
      營業稅之徵收有別，尚難比附援引，併此敘明。
（四）末按司法院釋字第275 號解釋「人民違反法律上之義務而
      應受行政罰之行為，法律無特別規定時，雖不以出於故意
      為必要，仍須以過失為其責任條件。但應受行政罰之行為
      ，僅須違反禁止規定或作為義務，而不以發生損害或危險
      為其要件者，推定為有過失，於行為人不能舉證證明自己
      無過失時，即應受處罰。」本件原告建屋銷售以營利，應
      辦理營業登記，並繳納營業稅，法有明文，原告於建屋銷
      售之初，應注意能注意而未加注意，即應負過失之責，原
      告主張伊無違章之犯意及過失，被告未宣導法令，即直接
      查核補稅及罰鍰，有違程序正義原則及行政程序法第8 條
      誠實信用原則之規定云云，亦無可取。
五、綜上所述，原告乙○○、甲○○未依規定辦理營業登記，分
    別以其所有土地興建房屋出售，未依法繳納營業稅，違反行
    為時營業稅法；被告以原告甲○○、乙○○出售渠等共有之
    系爭2樓之1建物之核定契價作為其房屋銷售額，計917, 810
    元（不含稅）〔計算式：963,700 （含稅）÷1.05＝917,81
    0〕（不含稅），除補徵營業稅45,890 元外，並按其所漏稅
    額處1.5 倍罰鍰計68,800元（計至百元止）。另以原告乙○
    ○出售系爭7 樓建物及停車位之核定契價作為其房屋銷售額
    1,218,990 元（不含稅）〔計算式：（1,152,800 《系爭 7
    樓建物，含稅》＋127,139 《停車位，含稅》）÷1.05＝1,
    218, 990〕，除補徵營業稅60,949元外，並按其所漏稅額處
    1.5 倍罰鍰計91,400元（計至百元止），其認事用法，並無
    違誤；訴願決定，予以維持，亦無不合，原告起訴請求撤銷
    原處分及訴願決定，為無理由，應予駁回。
六、本件事證已臻明確，兩造其餘攻擊、防禦方法，經核與判決
    之結果不生影響，無庸逐一論述，併予敘明。
七、據上論結，本件原告之訴為無理由，爰依行政訴訟法第98條
    第3 項前段、104 條，民事訴訟法第85條第1 、2 項前段規
    定，判決如主文。
中    華    民    國    95    年     9    月    21    日
                      第一庭審判長法  官  王立杰
                                  法  官  胡方新
                                  法  官  周玫芳
上為正本係照原本作成。
如不服本判決，應於送達後20日內，向本院提出上訴狀並表明上
訴理由，如於本判決宣示後送達前提起上訴者，應於判決送達後
20日內補提上訴理由書（須按他造人數附繕本）。
中    華    民    國    95    年     9    月    21    日
                                  書記官  何閣梅


司法院資訊處製作；財團法人民間司法改革基金會備份。
